臺灣高等法院臺中分院民事判決　100年度上易字第41號
上　訴　人　葉漢鰲
被 上 訴人　蔡美梨
上列當事人間請求損害賠償等事件，上訴人對於民國99年12月7
日臺灣臺中地方法院99年度訴字第2497號第一審判決提起上訴，
本院於100年3月22日言詞辯論終結，判決如下（關於上訴人另本
於不當得利之法律關係請求被上訴人返還23907元本息部分，由
本院另以100年度上易字第41號裁定駁回其追加）：
    主  文
上訴駁回。
第二審訴訟費用由上訴人負擔。
    事實及理由
甲、程序方面：
一、本件被上訴人經合法通知，未於言詞辯論期日到場，核無民
    事訴訟法第386條各款所列之情形，爰依上訴人之聲請，由
    其一造辯論而為判決。
二、按起訴狀送達後，原告不得將原訴變更或追加他訴，但擴張
    、減縮應受判決事項之聲明者，不在此限。民事訴訟法第25
    5條第1項第2款、第3款定有明文。本件上訴人於原審起訴，
    訴之聲明原為請求被上訴人給付新台幣（下同）523,907元
    及其遲延利息。嗣後更正為請求被上訴人給付500,000元及
    其遲延利息。核屬減縮應受判決事項之聲明，依首揭規定，
    並無不合，應予准許。
三、按民事訴訟法第400條第1項規定：「除別有規定外，確定之
    終局判決就經裁判之訴訟標的，有既判力」。上開規定所定
    之一事不再理原則，乃指同一事件已有確定之終局判決者而
    言。所謂同一事件，必須同一當事人就同一法律關係而為同
    一之請求，始為相當，倘此三者有一不同，即不得謂為同一
    事件，自不受確定判決之拘束。又訴訟標的於確定之終局判
    決中經裁判者，當事人固不得就該法律關係更行起訴，惟此
    係指確定終局判決所裁判之訴訟標的，與更行起訴之法律關
    係相同者而言，若更行起訴之法律關係，與確定判決所裁判
    之訴訟標的，僅有因果關係，則二者並非相同，即無該條項
    之適用（最高法院19年上字第278號判例、51年台上字第104
    1號判例參照）。本件被上訴人辯稱：上訴人於本件對被上
    訴人所請求之原因事實，以前曾經起訴，經原審法院98年度
    訴字第3027號判決駁回上訴人之訴，不知為何上訴人又提起
    本件訴訟等語。查：本件上訴人以前對被上訴人所提損害賠
    償事件（原審法院98年度訴字第3027號），所主張之事實為
    ：被上訴人在上開損害賠償事件97年11月12日準備程序期日
    ，在法庭陳稱：「．．．你想想我（指本件被上訴人，以下
    同）在22年前我還很年輕吧！他（指本件上訴人，以下同）
    有什麼條件讓我嫁給他？沒有！今天如果不是當年他強暴我
    讓我有孩子，我不得不嫁給他的情形下，今天你強暴還．．
    ．．」、「．．．今天我說離婚最簡單的理由，就是他是現
    代陳世美．．．」等語，以此等言詞，指摘上訴人暴力犯罪
    且忘恩負義，此係對上訴人人格之嚴重毀謗，被上訴人前揭
    行為不法侵害上訴人之名譽，應負民事侵權行為責任，因此
    ，上訴人依據民法第184條第1項、第195條第1項規定，請求
    被上訴人為非財產之損害賠償280萬元及其遲延利息等情（
    見原審卷附之上開判決書）。是就上開另案之損害賠償事件
    上訴人對被上訴人之請求內容觀之，該事件與本件之當事人
    雖係同一，惟另案損害賠償事件確定終局判決所裁判之訴訟
    標的，與本件損害賠償事件之法律關係並不相同（主張侵權
    行為之時間與內容均不相同），自非同一事件，並無民事訴
    訟法第400條第1項一事不再理原則之適用。是被上訴人上述
    抗辯指稱本件曾經上訴人起訴且經原審以98年度訴字第3027
    號判決確定，不可再行起訴云云。容有誤會。
乙、實體方面：
一、兩造之聲明：
(一)、上訴人方面：求為判決：
  １、原判決廢棄。
  ２、被上訴人應給付上訴人新台幣523907元，及自起訴狀繕本
      送達翌日起至清償日止，按年息百分之五計算之利息。
(二)、被上訴人方面：求為判決：駁回對造之上訴。
二、本件上訴人起訴主張：
(一)、上訴人與被上訴人前為夫妻，於民國（下同）75年12月27
      日結婚，婚後育有一子蔡子德（原名葉子德，嗣因兩造離
      婚，由被上訴人任監護人而改姓蔡）；其後因雙方感情不
      睦迭有爭執，而於89年間離婚事件訴訟，經本院以90年家
      上字第177號判決認為兩造之婚姻有民法第1052條第2項所
      規定之難以維持婚姻之重大事由，而准許兩造離婚，對兩
      造所生兒子蔡子德之權利義務，由被上訴人行使或負擔，
      該判決已確定。兩造離婚後，被上訴人因兩造所生兒子蔡
      子德之扶養費問題，向原法院訴請上訴人給付蔡子德扶養
      費（原審案號為94 年度家訴字第250號、第二審案號為台
      灣高等法院台中分院95年度家上字第99號），原法院94年
      度家訴字第250號94年9 月26日審判期日，因上訴人於法
      庭上陳稱：「被上訴人曾於87年2、3月左右與文化大學日
      本籍老師來往甚密之外遇情形，致兩造爭執加劇導致離婚
      」等語，被上訴人乃對上訴人提出民事損害賠償訴訟，請
      求上訴人賠償280萬元，並提出刑事妨害名譽之告訴（刑
      事案件經不起訴處分），前開民事侵權行為損害賠償事件
      ，經原法院96年度訴字第2279號判決判命本件上訴人應賠
      償本件被上訴人50萬元及遲延利息，上訴人不服提起上訴
      後，經本院97年度上易字第388號判決改判本件上訴人應
      賠償本件被上訴人30萬元及其遲延利息（以下稱前案損害
      賠償事件）。
(二)、詎被上訴人於前案損害賠償事件第二審即本院98年6月3日
      準備程序期日，在法庭上竟陳稱：「．．．我（即本件被
      上訴人，以下同）跟他（即本件上訴人，以下同）認識，
      是因為我當時想到日本再深造，他剛好回來教日文，他設
      計把我強暴，而我有了孩子就嫁給他．．．」（下稱系爭
      言論）等語，查被上訴人於上開法庭所說之系爭言論，公
      開指稱上訴人強暴被上訴人云云，係屬虛偽不實之言論，
      且對上訴人人格嚴重誹謗，已不法侵害上訴人之名譽，應
      對上訴人負民事侵權行為損害賠償責任，應賠償上訴人非
      財產上之損害等情，爰依民法第184條第1項、第195條第1
      項之規定，求為命被上訴人應給付上訴人50萬元，及自起
      訴狀繕本送達翌日起至清償日止，按年息百分之五計付之
      利息，並宣告附條件假執行之判決。
三、被上訴人則以：被上訴人固曾於上訴人所指台灣高等法院台
    中分院97年度上易字第388號侵權行為損害賠償事件，於98
    年6月3日公開法庭行準備程序時講出上訴人所指之系爭言論
    ，惟上訴人業已就上開話語對被上訴人提起刑事訴訟，案經
    本院98年度中簡上字第1155號、台灣高等法院台中分院99年
    度上易字第382號判決本件被上訴人無罪確定。至於民事訴
    訟部分，亦經本院98年度訴字第3027號駁回上訴人之訴。不
    知為何上訴人又提起本件訴訟，且於98年6月3日公開法庭行
    準備程序當時，係因為上訴人一直說謊，被上訴人很生氣才
    當庭講上開話語，但無誹謗上訴人之意思等語資為抗辯。
四、兩造不爭執之事實：
(一)、上訴人與被上訴人前為夫妻，於75年12月27日結婚，婚後
      育有一子蔡子德（原名葉子德，嗣因兩造離婚，由被上訴
      人任監護人而改姓蔡）；其後因雙方感情不睦迭有爭執，
      而於89 年間離婚事件訴訟，經本院以90年家上字第177號
      判決認為兩造之婚姻有民法第1052條第2項所規定之難以
      維持婚姻之重大事由，而准許兩造離婚，對兩造所生兒子
      蔡子德之權利義務，由被上訴人行使或負擔，該判決已確
      定。
(二)、兩造離婚後，被上訴人因兩造所生兒子蔡子德之扶養費問
      題，向原法院訴請上訴人給付蔡子德扶養費（原審案號為
      94年度家訴字第250號、第二審案號為台灣高等法院台中
      分院95年度家上字第99號），原法院94年度家訴字第250
      號94年9月26日審判期日，上訴人於法庭上陳稱：「被上
      訴人曾於87年2、3月左右與文化大學日本籍老師來往甚密
      之外遇情形，致兩造爭執加劇導致離婚」等語，被上訴人
      乃對上訴人提出民事損害賠償訴訟，請求上訴人賠償280
      萬元，並提出刑事妨害名譽之告訴（刑事案件經不起訴處
      分），前開民事侵權行為損害賠償事件，經原法院96年度
      訴字第2279號判決判命本件上訴人應賠償本件被上訴人50
      萬元及遲延利息，上訴人不服提起上訴後，經本院97年度
      上易字第388號判決改判本件上訴人應賠償本件被上訴人
      30萬元及其遲延利息。
(三)、被上訴人於前案損害賠償事件第二審即本院98年6月3日準
      備程序期日，在法庭上有陳述稱：「．．．我（即本件被
      上訴人，以下同）跟他（即本件上訴人，以下同）認識，
      是因為我當時想到日本再深造，他剛好回來教日文，他設
      計把我強暴，而我有了孩子就嫁給他．．．」等語。
      以上事實，有上訴人所提原審法院98年度中簡上字第1155
      號刑事判決、98年度訴字第3027號民事判決在卷可稽，且
      為兩造所不爭執，堪信為真實，本院採為判決之基礎。
五、本件之爭點為：被上訴人在上述損害賠償事件即本院98年6
    月3日準備程序期日法庭上所陳述之上述系爭言論，是否屬
    不法侵害上訴人名譽而應負侵權行為損害賠償責任？
六、
(一)、按當事人主張有利於己之事實者，就其事實有舉證之責任
      ，民事訴訟法第277條前段定有明文，是主張他人應負侵
      權行為損害賠償責任之人，自應就侵權行為之上開構成要
      件負積極舉證責任。次按民法第184條第1項之侵權行為是
      否構成不法，應就整體法秩序之價值觀予以評價。又刑法
      關於誹謗罪之相關規定，其旨既在調和折衷名譽之保護與
      言論之自由，基於法律秩序與體系解釋上之統一性，刑法
      關於誹謗罪之阻卻違法相關事由，及大法官釋字第509號
      解釋意旨，亦得作為認定是否侵害名譽權、構成民事上侵
      權行為責任之個案判斷標準。故包括刑法第310條第3項、
      第311條之規定及大法官釋字第509號解釋，應屬言論自由
      權利之正當行使，而屬侵害名譽行為之阻卻違法事由之一
      ，縱有致使他人權利受侵害之結果，亦難謂有何「不法」
      之可言。故民法上名譽權之侵害雖與刑法之誹謗罪不相同
      ，刑法就誹謗罪設有處罰規定，然該法第310條第3項規定
      對於所誹謗之事，能證明其為真實者，不罰；同法第311
      條亦規定以善意發表言論，而有4款情形之一者，亦在不
      罰之列，是有關上述刑事不罰之規定，於民事事件即非不
      得採為審酌之標準。亦即，行為人之言論雖損及他人名譽
      ，惟其言論屬陳述事實時，如能證明其為真實，或行為人
      雖不能證明言論內容為真實，但依其所提證據資料，足認
      為行為人有相當理由確信其為真實者；或言論屬意見表達
      ，如係善意發表，不問事之真偽，均難謂係不法侵害他人
      之權利，尚難令負侵權行為損害賠償責任；且上訴人亦不
      得因此免除其於訴訟程序中，依法應負行為人故意毀損他
      人名譽之舉證責任，或法院發現其為真實之義務（司法院
      大法官會議釋字第509號解釋、最高法院97年台上字第970
      號判決意旨參照）。再按因自衛、自辯或保護合法之利益
      者，以善意發表言論，不罰，刑法第311條第1款定有明文
      。而關於法庭內當事人之言論，於訴訟中為攻擊防禦時，
      難期其字斟句酌，為保障法庭內訴訟權利之充分行使，有
      關法庭內當事人之言論自由應予保障，如係基於訴訟權利
      之正當行使，且言論係出於善意而非惡意捏造，均應阻卻
      違法，自不應受刑法誹謗罪之處罰（臺灣高等法院90年上
      易字第1397號刑事判決意旨參照）。準此，本件被上訴人
      在法庭上所為系爭言論，是否應負民事妨害名譽之侵權行
      為損害賠償責任，其應審究者厥為被上訴人所為系爭言論
      ，是否具備侵權行為之不法侵害性？經查：
  １、本件被上訴人為系爭言論乃起因於被上訴人訴請上訴人給
      付蔡子德扶養費之本院94年度家訴字第250號事件審理中
      ，上訴人於94年9月26日期日於法庭上陳稱：「被告（即
      本件被上訴人，以下同）曾於87年2、3月左右，與文化大
      學日本籍老師來往甚密之外遇情形」等語，被上訴人因而
      以此事實，對上訴人提起前案損害賠償訴訟事件，其起訴
      主張略以：「原告（即本件之上訴人，以下同）於與被告
      （即本件之被上訴人，以下同）離婚後，訴請被告給付扶
      養費，案經本院（指原審法院，以下同）94年度家訴字第
      250號判決勝訴，並經臺灣高等法院臺中分院95年度家上
      字第99號判決確定。被告於本院94年度家訴字第250號94
      年9月26日審判期日中，指稱原告在外面經常有外遇，私
      下與任教於文化大學一名教授過從甚密，並怒指蔡子德非
      其親生子女，要求蔡子德提供DN A樣本鑑定親子關係，此
      二項不實指控，皆侵害原告之名譽權，且同時再度重擊兩
      造所生之子蔡子德脆弱心靈。原告雖深感受辱，但為證明
      自身清白，仍於94年12月12日提出檢體予台灣大學醫學院
      附設醫院，經鑑定結果，確認蔡子德為原告與被告之親生
      子女。原告從小家教嚴謹，又長年於日本進修並定居，於
      民風保守且對名譽甚為注重之日本，此項不貞之指控非但
      是對人格的貶抑，更係社會存在價值的否定，爰依民法第
      184、195條之規定，請求精神上之損害賠償280萬元」等
      語，經原審法院96年度訴字第2279號一審判決上訴人應給
      付被上訴人精神慰撫金50萬元及其遲延利息後，上訴人不
      服提起上訴，被上訴人以被上訴人之地位提出上訴答辯，
      而在二審臺中高分院97年度上易字第388號事件98年6月3
      日法庭上陳述系爭言論，此有上訴人所提之該日法庭錄音
      譯文（見原審法院卷第20頁）及前案損害賠償事件一、二
      審判決在卷可稽。
  ２、查被上訴人在前案損害賠償事件二審審理中為系爭言論之
      前後文為：「（法官問：已經調了葉漢鰲詐欺案另外三宗
      的卷，兩造有何意見？）．．．。被上訴人（即本件被上
      訴人）沒意見，我有呈報兩個答辯狀，對於他們講的事我
      有提出答辯。（法官問：我有看到4月27日答辯狀二，還
      有2月9日遞進來的，怎樣？）被上訴人：我對他們講的理
      由提出答辯，我真的被他們害的很慘。（法官問：那以後
      你的的小孩怎麼辦？）被上訴人：他不要啊！他還說小孩
      不是他的，現在孩子也是我養的啊！他說我有外遇，他怎
      能逃避現代陳世美這個罪名，他都是計畫好的，說有我外
      遇，我根本沒有外遇，我養小孩一天到晚在持家，他就是
      這樣胡說八道。（法官問：他為什麼要這樣？）．．．（
      法官問：你不是也在當全日老師嗎？）是啊，後來我就是
      告訴他我沒錢了，他就計畫好用一個名義說是我鬧離婚，
      他跟我寫離婚書的耶，但是他跟法官說是我跟他吵說我有
      外遇要離婚，那我怎麼能被他一直騙一直騙，孩子也不認
      ，還說要驗DNA，她（按即為被上訴人）是被別人強暴生
      的，其實我是難過離過一次婚沒錯，但是我離完婚真的是
      ．．．。（法官問：重新結了以前就不要再講了啊）被上
      訴人：對，所以我認了，我跟他認識是因為我當時想到日
      本再深造，他剛好回來教日文，他設計把我強暴，而我有
      了孩子就嫁給他，我認了，我認了，我安分守己的想說算
      了，我也放棄我的學業，結果他去提出離婚，說他是同情
      我不顧家人反對來跟我結婚．．．」等語，此有上訴人提
      出之上開錄音譯文在卷可稽，並為兩造所不爭執，應可信
      為真正。而由上開譯文內容可知，被上訴人在前案損害賠
      償事件二審法庭上為系爭言論，乃應承審法官之訊問，就
      其民事案件之理由所為攻擊防禦方法之陳述，且係居於被
      上訴人之答辯地位，其陳述之對象既為承審該案之法官，
      且核其內容係該案上訴人即本件上訴人如何於訴訟中妨礙
      其名譽之始末，並據以反駁本件上訴人指兩造離婚之理由
      是因本件被上訴人有外遇等情，顯係基於自衛、自辯及保
      護合法利益之陳述主張。又被告主張兩造結婚後移居日本
      ，上訴人自86年起即書立離婚協議書要求與被上訴人離婚
      ，且曾指陳被上訴人與他人有婚外情，並以此為由提起離
      婚訴訟等情，確有臺灣臺北地方法院89年度訴字第41號民
      事判決一份在卷可稽，上訴人對此亦未爭執，堪信為真。
      本院酌以兩造上開爭執及訴訟經過，及兩造結婚後，屢生
      激烈爭執，上訴人確曾要求與被上訴人離婚，更指被上訴
      人與他人外遇，亦否認蔡子德為其親生子女等情，雖兩造
      就誰是誰非各執一詞，惟上訴人確有前述對被上訴人之指
      摘及質疑行為無訛。則被上訴人在前案損害賠償事件二審
      法庭上，為反駁上訴人上開指摘及質疑，而對法官答辯稱
      ：「所以我認了，我跟他認識是因為我當時想到日本再深
      造，他剛好回來教日文，他設計把我強暴，而我有了孩子
      就嫁給他，我認了，我認了，我安分守己的想說算了」等
      語，應是表達其主觀上之意見，及請求法官審酌其所受精
      神之痛苦程度，作為判斷本件上訴人上訴是否有理由之基
      礎，核其所述內容顯與案情有關，目的係為強調被上訴人
      並無外遇，及兩造為何結婚、生子、離婚等相處狀況來龍
      去脈之陳述，主要乃對上訴人指其外遇及所生子女蔡子德
      非其親生之子而為反駁之陳述，其措詞雖屬過激而未盡週
      延婉轉，然探究其意，並非無端對於上訴人個人之人格漫
      加指摘或專以貶損上訴人名譽為目的所為，亦難認係以意
      圖散布於眾，而指摘或傳述足以毀損上訴人名譽之事而為
      上開言論，依社會通念，堪認仍屬係在訴訟中出於自衛、
      自辯或保護其起訴請求上訴人賠償之合法之利益，而出於
      善意之言論，尚難認具有侵權行為之不法侵害性，上訴人
      本於侵權行為之法律關係，請求被上訴人賠償損害，即非
      正當。
七、上訴人另陳稱：伊於原審係請求被上訴人給付523,907元及
    遲延利息，並未將訴之聲明更正為請求被上訴人給付500,00
    0元及遲延利息，所以第二審上訴聲明請求被上訴人給付523
    ,907元及遲延利息，並無不合等語。惟查：上訴人於原審起
    訴狀固係請求被上訴人給付523,907元及遲延利息，惟於99
    年11月23日言詞辯論期日已明確表明捨棄起訴狀內不當得利
    之請求23,907元部分，並更正訴之聲明為：「被告（即被上
    訴人）應給付原告（即上訴人）50萬元，及自起訴狀繕本送
    達翌日起至清償日止，按年利率百分之五計算之利息．．．
    。（原告）願供擔保，請准宣告假執行」，且經上訴人當場
    於言詞辯論期日簽名確認，有該次言詞辯論筆錄可稽（見原
    審卷第34頁）。由此足認上訴人顯已將訴之聲明減縮為50萬
    元及遲延利息無誤，原審據以認定上訴人於原審已有如上訴
    之聲明之減縮，而就減縮後之聲明予以審判，並無不當。上
    訴人事後於本院再事爭執，指稱伊於原審未減縮訴之聲明云
    云，並無可取。是上訴人上訴狀請求被上訴人給付上訴人52
    3,907元本息，除其中50萬元本息部分係對原判決不服所為
    上訴聲明外，其餘23,907元本息部分，顯係訴之追加。此追
    加部分，係本於不當得利之法律關係，請求被上訴人給付上
    訴人因強制執行所受不當得利23,907元本息，其追加為不合
    法，另由本院以100年度上易字第41號裁定駁回其追加，附
    此鈙明。
八、綜上所述，本件被上訴人所為可認係因自衛、自辯或保護合
    法之利益，基於善意所發表之言論，尚不能認定被上訴人有
    不法侵害上訴人名譽權之情事，上訴人主張被上訴人應負侵
    權行為損害賠償責任，尚屬無據。從而，上訴人依侵權行為
    之法律關係，請求被上訴人給付其50萬元，及自起訴狀繕本
    送達翌日起至清償日止，按年利率百分之五計算之利息，核
    非有據，原審為上訴人敗訴之判決，並駁回上訴人假執行之
    聲請，核無不合，上訴論旨，指摘原判決失當，求予廢棄改
    判，非有理由，應予駁回。
九、本件判決之基礎已臻明確，兩造其餘攻擊防禦方法及舉證，
    經核均於判決無影響，爰不逐一論述，附此敘明。
十、據上論結，本件上訴為無理由，依民事訴訟法第463條、第
    385條第1項前段、第449條第1項、第78條，判決如主文。
中    華    民    國   100    年    3     月    31    日
                民事第二庭    審判長法  官  邱森樟
                                    法  官  翁芳靜
                                    法  官  謝說容
以上正本係照原本作成。
不得上訴。
                                    書記官  胡美娟
中    華    民    國   100    年    4     月    7     日
                                                      Ｓ